臺灣臺北地方法院刑事判決　　　九十六年度訴字第一○五八號
公　訴　人　臺灣臺北地方法院檢察署檢察官
被　　　告　甲○○
選任辯護人　劉祥墩律師
　　　　　　鍾瑞楷律師
上列被告因違反森林法案件，經檢察官提起公訴（九十五年度偵
字第二四八一九號）及追加起訴，本院判決如下：
    主  文
甲○○於他人保安林內，擅自占用，處有期徒刑壹年，減為有期
徒刑陸月，如附件臺北縣新店地政事務所土地複丈成果圖所示Ｂ
部分面積拾壹平方公尺之工作物沒收之；又於他人保安林內，擅
自占用，處有期徒刑壹年貳月，減為有期徒刑柒月。應執行有期
徒刑拾月，如附件臺北縣新店地政事務所土地複丈成果圖所示Ｂ
部分面積拾壹平方公尺之工作物沒收之。
    事  實
一、甲○○前於民國九十年六月間，在其所有臺北縣石碇鄉○○
    ○段玉桂嶺小段二七八地號（下稱二七八地號）土地毗鄰之
    臺北縣石碇鄉○○○段玉桂嶺小段三九○地號國有保安林土
    地（下稱三九○地號國有保安林土地）內，搭建鐵棚及磚造
    房屋，擅自占用該國有保安林土地，經本院以九十二年度訴
    字第四七號判處有期徒刑八月，緩刑三年確定，猶不知檢束
    行為，明知如附件臺北縣新店地政事務所土地複丈成果圖所
    示Ｂ部分屬三九○地號國有保安林土地，並未經管理機關即
    行政院農業委員會林務局之核准使用，竟意圖為自己不法之
    利益，於九十四年七、八月間，僱用不知情之工人，在其先
    祖於不詳年間建造之石造平房（門牌號碼臺北縣石碇鄉豐田
    村玉桂嶺九號，下稱九號建物）左側，搭蓋二層樓磚造房屋
    一幢（門牌號碼臺北縣石碇鄉豐田村玉桂嶺九之一號，下稱
    九之一號建物），擅自占用三九○地號國有保安林土地Ｂ部
    分面積十一平方公尺（起訴書誤載為四十三平方公尺），嗣
    於九十五年七月間，為行政院農業委員會林務局羅東林區管
    理處（下稱羅東林區管理處）臺北工作站護管員丙○○執行
    林野巡視時發現，經羅東林區管理處向臺北縣新店地政事務
    所申請鑑界及測量後，始悉上情；又另行起意，明知如附件
    臺北縣新店地政事務所土地複丈成果圖所示Ｃ、Ｇ部分屬三
    九○地號國有保安林土地，並未經管理機關即行政院農業委
    員會林務局之核准使用，詎意圖為自己不法之利益，於九十
    五年六月間，僱用不知情之工人，同時在九號建物前側及右
    側各增建鐵皮屋一棟及棚架一個，擅自占用三九○地號國有
    保安林土地Ｃ、Ｇ部分面積三十一平方公尺、八十三平方公
    尺，經本院於九十六年九月二十六日至現場履勘，囑託臺北
    縣新店地政事務所測量後，查知前情。
二、案經羅東林區管理處訴由臺北縣政府警察局新店分局報請臺
    灣臺北地方法院檢察署檢察官偵查起訴，及檢察官於審理中
    當庭追加起訴。
    理  由
壹、證據能力方面：
    本院資以認定本案罪事實之非供述證據（詳後述），查無違
    反法定程序取得之情形，依同法第一百五十八條之四反面規
    定，洵具證據能力，合先敘明。
貳、實體方面：
一、訊據被告甲○○固不否認於前揭時、地僱工搭蓋九之一號建
    物、鐵皮屋及棚架之事實，惟矢口否認有何違反森林法犯行
    ，辯稱：伊於九十五年十月間委請臺北縣新店地政事務所鑑
    界結果，九之一號建物基地並未占用三九○地號國有保安林
    土地，又鐵皮屋及棚架係伊為堆放雜物、宴客所搭建之簡便
    臨時建築，並無擅自占用國有保安林地之故意云云。經查：
  (一)上揭犯罪事實，業據：
    1.證人即羅東林區管理處臺北工作站護管員丙○○於本院審
      理時結證：本案是我在九十五年七月呈報的，當時我在三
      九○地號國有保安林土地巡視時，懷疑被告新建之九之一
      號建物擅自占用三九○地號國有保安林土地，經我們以Ｇ
      ＰＳ及林班圖上的座標套進電腦，再經航照圖比對，並向
      臺北縣新店地政事務所申請鑑界及測量後，確定九之一號
      建物有占用三九○地號國有保安林土地等語明確（見本院
      卷第三十九頁至第四十頁）。
    2.證人即臺北縣新店地政事務所乙○○測量員於本院審理時
      證稱：本案第一次羅東林區管理處申請鑑界及測量及第二
      次被告申請鑑界，都是我到現場量測的，我是用平板測量
      之方式量測，山坡地的誤差範圍大約在一至二公尺，但這
      個誤差是在法規誤差值的範圍內，所以是精確的，第一次
      去測量時，羅東林區管理處沒有去指界也沒有清理四周環
      境，我只有參考鄰近六十四之三、六十四之一田地的範圍
      ，固定物沒有那麼精準，第二次去鑑界時，被告只有請我
      們界定二七八地號土地之範圍，我依被告指界之範圍在九
      之一號建物外側釘了三個鋼釘，該次鑑界因被告有將附近
      的水溝、田埂都清出來，可供參考的界址點較多，所以第
      二次測量要比第一次測量成果來得好，但九之一號建物還
      是會坐落在三九○地號國有保安林土地上，占用面積大約
      十平方公尺等語甚詳（見本院卷第四十頁反面至第四十三
      頁）。
    3.本院於九十六年九月二十六日會同當事人、羅東林區管理
      處，及臺北縣新店地政事務所乙○○測量員至現場履勘結
      果：(1)被告及羅東林區管理處均同意由乙○○測量員根據
      地籍圖，並綜合現場地形、地貌及地物後測繪二七八地號
      、三九○地號土地之界址；(2)現場所見之建築物包括：九
      之一號建物、鐵皮屋及棚架；(3)本院囑託臺北縣新店地政
      事務所就上開建築物分別測量所在地號位置及面積，此有
      勘驗筆錄及現場照片附卷足憑（見本院卷第五十頁至第五
      十二之七頁）。
    4.按臺北縣新店地政事務所依本院囑託，於九十六年十月十
      九日以北縣店地測字第○九六○○一四二四七號函覆本院
      所檢附之複丈成果圖所示（見本院卷第五十三頁至第五十
      四頁），九之一建物、鐵皮屋及棚架所在如圖所示Ｂ、Ｃ
      、Ｇ位置確占用三九○地號國有保安林土地，面積各為十
      一平方公尺、三十一平方公尺、八十三平方公尺。
    5.三九○地號土地係中華民國所有，交由行政院農業委員會
      林務局管理，該地使用分區為森林區，使用地類別係國土
      保安用地，並屬羅東林區管理處所轄統一編號第一○六一
      號土砂扞止保安林，此有土地登記第二類謄本、羅東林區
      管理處九十五年十月十一日羅臺政字第○九五一三○二六
      四八號函在卷可稽（見臺灣臺北地方法院檢察署九十五年
      偵字第二四八一九號偵查卷第十一頁、第三頁）。
    6.綜上各情，足證被告僱工搭蓋之九之一建物、鐵皮屋及棚
      架確擅自占用三九○地號國有保安林土地，面積分別為十
      一平方公尺、三十一平方公尺、八十三平方公尺無訛。
  (二)被告雖辯稱：伊於九十五年十月間委請臺北縣新店地政事務
    所鑑界結果，九之一號建物基地並未占用三九○地號國有保
    安林土地，又鐵皮屋及棚架係伊為堆放雜物、宴客所搭建之
    簡便臨時建築，並無擅自占用國有保安林之故意云云。惟：
    1.被告於九十五年十月間僅申請臺北縣新店地政事務所就其
      所有二七八地號土地鑑界，乙○○測量員並經被告指界而
      在九之一建物外側釘有三個鋼釘作為界址點，但九之一號
      建物仍有占用三九○地號國有保安林土地之情，業據證人
      乙○○證述如前，衡情被告於地政事務所鑑界時既能指界
      ，顯見其對於二七八地號土地之界址知之甚稔，再觀諸卷
      附現場照片所示（見本院卷第五十二之三頁），九之一號
      建物後側一、二樓並非齊平建築，該建物二樓後側較一樓
      向外突出伸展，明顯超出被告於鑑界時所指界位於該屋左
      方後側之界址點外數公尺，其顯係以延伸二樓之方式占用
      三九○地號國有保安林土地，至為明甚，其對於九之一號
      建物越界建築，焉能諉為不知？
    2.矧被告前於九十年六月間，在九號建物右側搭建鐵棚，擅
      自占用三九○地號國有保安林土地，經本院以九十二年度
      訴字第四七號判刑確定，而觀之該判決所附之複丈成果圖
      （見本院卷第八十二頁反面），被告於該案業可輕易知悉
      九號建物本身已有部份占用三九○地號國有保安林土地，
      其於該案所搭建之鐵棚，更係完全坐落於三九○地號國有
      保安林土地上，其於該案審理時既已自行拆除該鐵棚，復
      於九十五年六月間，僱工在相同地點再度搭建棚架，同時
      於九號建物前側新建鐵皮屋，豈能謂其主觀上無擅自占用
      他人保安林之故意？況被告直至本院至現場履勘時，猶未
      自行拆除上開建物，經本院依檢察官及羅東林區管理處之
      聲請，囑託地政機關一併測量前開建物占用三九○地號國
      有保安林土地情形後，被告迄至本案辯論終結前三日始自
      行僱工拆除，其心存觀望僥倖之情，亦甚灼然。
    3.是被告上開所辯，顯係卸責之詞，不足採信。
  (三)綜上所述，被告辯解，委不足取。本案事證明確，被告於他
    人保安林內擅自占用犯行，洵堪認定，應予依法論科。
二、論罪科刑：
  (一)被告行為後，刑法部分條文業於九十四年一月七日修正，同
    年二月二日公布，九十五年七月一日施行，修正後刑法第二
    條第一項規定：「行為後法律有變更者，適用行為時之法律
    ，但行為後之法律有利於行為人者，適用最有利於行為人之
    法律。」上開規定乃與刑法第一條罪刑法定主義契合，而貫
    徹法律禁止溯及既往原則，係規範行為後法律變更所生新舊
    法律比較適用之準據法，是刑法第二條本身雖經修正，但刑
    法第二條既屬適用法律之準據法，本身尚無比較新舊法之問
    題，應一律適用裁判時即修正後刑法第二條規定以決定適用
    之刑罰法律，先予敘明。而有關新舊法之比較，應就罪刑有
    關之共犯、連續犯、牽連犯加重等暨其他法定加減原因（如
    身分加減）與加減例等一切情形，綜其全部罪刑之結果而為
    比較（最高法院九十五年第八次刑事庭會議決議參照）。經
    查：
    1.修正後刑法第五十一條第五款將數罪併罰之有期徒刑，合
      併應執行之刑期最高度提高為三十年，顯較修正前刑法第
      五十一條第五款規定之二十年不利於被告，故本案應適用
      修正前刑法第五十一條第五款之規定。
    2.綜上條文修正前、後之比較，自應適用被告行為時之法律
      ，對被告較為有利。
  (二)被告於九十四年七、八月間，僱工建造九之一號建物，擅自
    占用三九○地號國有保安林土地Ｂ部分面積十一平方公尺，
    又於九十五年六月間，僱工同時在九號建物前側及右側各增
    建鐵皮屋一棟及棚架一個，擅自占用三九○地號國有保安林
    土地Ｃ、Ｇ部分三十一平方公尺、八十三平方公尺，核其所
    為，均係犯森林法第五十一條第三項、第一項於他人保安林
    內擅自占用罪，並加重其刑。又森林法第五十一條第三項、
    第一項為刑法第三百二十條第二項之特別規定，依特別法優
    於普通法之法律競合關係，應依森林法第五十一條第三項、
    第一項規定論處（最高法院七十年臺上字第四九一號判例參
    照）。被告先後二次觸犯森林法第五十一條第三項、第一項
    之罪，犯意各別，行為互殊，應予分論併罰。另被告前開搭
    建鐵皮屋及棚架，擅自占用三九○地號國有保安林土地犯行
    ，與原起訴之搭建九之一號建物，擅自占用三九○地號國有
    保安林土地犯行，係刑事訴訟法第七條第一款之相牽連案件
    ，既經檢察官於本院審理中以言詞追加起訴，有審理筆錄在
    卷足參（見本院卷第六十三頁反面），本院自應併予審理。
    爰審酌被告前因違反森林法案件，經本院以九十二年度訴字
    第四七號判處有期徒刑八月，緩刑三年確定，有該刑事判決
    附卷可參（見本院卷第八十頁至第八十二頁），猶心存僥倖
    ，竟因其先祖建造之石造平房不敷家人居住，而為一己私利
    復又擅自占用三九○地號國有保安林土地搭建房屋及棚架使
    用，犯後猶飾詞圖卸，態度難認為佳，兼衡其品行、智識程
    度、生活狀況等一切情狀，量處如主文所示之刑。又被告犯
    罪之時間，係在九十六年四月二十四日以前，復無其他不合
    中華民國九十六年罪犯減刑條例所定不得減刑之情形，應依
    同條例第二條第一項第三款之規定，減其宣告刑二分之一，
    並定其應執行之刑。
  (三)按犯森林法第五十一條第一項之罪者，其墾植物及工作物應
    予沒收，固為同條第六項所明定，惟仍須以該墾植物及工作
    物尚屬存在者，為必要之前提；否則因其既已滅失，即無從
    為宣告沒收之客體（最高法院八十九年度臺上字第二二五七
    號判決參照）。被告擅自占用三九○地號國有保安林土地Ｂ
    部分面積十一平方公尺搭蓋九之一號建物，既未據被告回復
    原狀，業經本院於九十六年九月二十六日履勘現場查明無誤
    ，製有勘驗筆錄及現場照片可稽，爰依森林法第五十一條第
    六項規定宣告沒收其上工作物。至被告擅自占用三九○地號
    國有保安林土地Ｃ、Ｇ部分三十一平方公尺、八十三平方公
    尺，搭建之鐵皮屋及棚架，業據被告於本院審理時自行僱工
    拆除，有現場照片附卷可佐（見本院卷第七十三頁至第七十
    六頁、第七十九頁），該等工作物既已滅失，爰不為沒收之
    宣告。
據上論斷，應依刑事訴訟法第二百九十九條第一項前段，森林法
第五十一條第一項、第三項、第六項，刑法第十一條、第二條第
一項前段，修正前刑法第五十一條第五款，中華民國九十六年罪
犯減刑條例第二條第一項第三款、第七條，判決如主文。
本案經檢察官杜慧玲到庭執行職務
中    華    民    國  九十六  年   十一   月  二十一  日
                          臺灣臺北地方法院刑事第十四庭
                              審判長法  官  宋松璟
                                    法  官  陳琪媛
                                    法  官  孫萍萍
上正本證明與原本無異。
如不服本判決，應於判決送達後十日內，向本院提出上訴狀。
                                    書記官  張汝琪
中    華    民    國  九十六  年   十一   月  二十一  日
附錄本案論罪科刑法條全文：
森林法第五十一條
於他人森林或林地內，擅自墾殖或占用者，處六月以上五年以下
有期徒刑，得併科新臺幣六十萬元以下罰金。
前項情形致釀成災害者，加重其刑至二分之一；因而致人於死者
，處五年以上十二年以下有期徒刑，得併科新臺幣一百萬元以下
罰金，致重傷者，處三年以上十年以下有期徒刑，得併科新臺幣
八十萬元以下罰金。
第一項之罪於保安林犯之者，得加重其刑至二分之一。
因過失犯第一項之罪致釀成災害者，處一年以下有期徒刑，得併
科新臺幣六十萬元以下罰金。
第一項未遂犯罰之。
犯本條之罪者，其墾殖物、工作物、施工材料及所使用之機具沒
收之。
